臺灣高等法院刑事判決　　　　　　　　94年度上易字第1449號
上　訴　人　臺灣板橋地方法院檢察署檢察官
被　　　告　乙○○
上列上訴人，因被告詐欺案件，不服臺灣板橋地方法院94年度易
字第234號，中華民國94年7月14日第一審判決（起訴案號：臺灣
板橋地方法院檢察署93 年度偵字第16222號），提起上訴，本院
判決如下：
    主  文
上訴駁回。
    理  由
一、公訴意旨略以：被告乙○○原任設臺北縣中和市○○路 238
    號詠信米行之經理，於民國92年7月9日上開米行更名為永信
    米行，並由乙○○為該米行之負責人，乙○○竟基於意圖為
    自己不法所有之概括犯意，明知並無支付能力，並隱瞞米行
    已變更名稱及負責人之事實，且利用與前經營詠信米行之許
    麗雲之信賴關係，先後於92年12月16日、同年12月25日、93
    年1月8日、同年1 月18日，共四次向位於彰化縣員林鎮○○
    路○段676巷17號經營永芳碾米廠之丙○○詐稱：因許麗雲住
    院，現由其訂貨云云，致丙○○陷於錯誤，依約送貨至永信
    米行，乙○○乃簽發個人名義之支票三張以為交付貨款憑據
    ，詎上開支票三張除一張面額為新臺幣（下同）73275 元有
    兌現外，餘二張面額共40萬元之支票，屆期經提示，因存款
    不足，皆遭拒絕付款，經丙○○前往永信米行查詢，乙○○
    業已逃逸，遍尋不著，貨品全遭搬走，始知受騙。因認被告
    涉犯刑法第339條第1項之詐欺罪嫌。
二、按犯罪事實應依證據認定之，無證據不得認定犯罪事實，為
    修正後刑事訴訟法第154條第2項定有明文。次按，所謂證據
    ，係指直接間接足以證明犯罪行為之一切證人、證物而言；
    且事實之認定，應憑證據，如未能發現相當證據，或證據不
    足以證明，自不能以推測或擬制之方法，以為裁判基礎。又
    告訴人之告訴，係以使被告受刑事訴追為目的，是其陳述是
    否與事實相符，仍應調查其他證據以資審認。末按，刑法第
    339條第1項詐欺取財罪之成立，以意圖為自己或第三人不法
    所有，以詐術使人將本人或第三人之物交付為要件，所謂以
    詐術使人交付，必須被詐欺人因其詐術而陷於錯誤，若其所
    用方法，不能認為詐術，亦不致使人陷於錯誤，即不構成該
    罪（參照最高法院30年上字第128 號、40年台上字第86號、
    46年臺上字第260 號判例意旨）。本件公訴人認被告乙○○
    涉犯本件詐欺犯行，無非係以被告在偵查中供述以其名義所
    簽發之面額共40萬元之支票二張有跳票未兌現之情、告訴人
    丙○○指訴、臺灣銀行健行分行健行營字第09400002391 號
    函及所附退票理由單、票號ＡＭ0000000、ＡＭ0000000號之
    支票影本2紙，及出貨單影本3張等，資為論據。
三、本院及原審訊據被告乙○○，固坦承米行有上開變更負責人
    名義，及訂貨未付足款項之情事，惟堅決否認有何詐欺犯行
    ，並先後辯稱：92年7 月米行始變更負責人為其名字，同年
    12月和93年1 月米行和丙○○買賣時，實際負責人是許麗雲
    ，因為都是她在叫貨，其只是名義負責人。其會擔任米行名
    義負責人，是因為在那邊十多年，且許麗雲說不會害被告，
    許麗雲因為陳俊雄（原審誤載為陳俊龍）的事情支票跳票，
    才會請其擔任負責人，用其的名義開票。又永芳碾米廠的貨
    都是許麗雲叫的，其沒有叫過貨，叫四次貨開三張票，老闆
    娘許麗雲叫其開票，是依照告訴人的指示開的票。開出去的
    票，之前都是會計會去繳錢，空白的票不是放在其這裡，是
    放在許麗雲那裡，她拿來叫我開，之前都是由她開，其印章
    也在她那裡，其自己只開過這三張等語。經查：
(一)依被告在偵查中供述、告訴人丙○○之指訴、臺灣銀行健行
    分行健行營字第09400002391 號函及所附退票理由單、票號
    ＡＭ0000000、ＡＭ0000000號之支票影本二紙及出貨單影本
    三張等件，固足認被告於92年7 月後擔任永信米行之負責人
    ，及以被告名義支付貨款之支票有跳票等事實。惟被告辯稱
    ：米行實際仍由許麗雲經營，貨也是許麗雲叫的等情，關乎
    被告是否涉犯詐欺乙節，應先究明。
  (1)證人即米行員工甲○○於原審時證稱：「（許麗雲住院時，
    誰負責叫貨？）第一次開刀，住院沒有很久，她回來，還在
    自己叫貨，就是她叫完貨，在旁邊休息，我們員工收、送貨
    」、「（第二次住院開刀、住院，是何人負責叫貨？）那時
    ，大部分沒有進貨，因為很多貨款沒有付出去。住院之前，
    貨都叫齊，我們缺什麼，就告訴她，她在叫貨，過完年後，
    就沒有貨品可以出」、「（老闆娘住院期間有無委託乙○○
    叫貨？）負責叫貨也是要經過許麗雲同意，乙○○會打電話
    給許麗雲確定要不要進貨，我們缺什麼就跟乙○○說，看要
    不要叫貨，乙○○再打給老闆娘。」、「（老闆娘住院期間
    ，如果有廠商請貨款，如何付錢？）乙○○會打電話問許麗
    雲日期要開多久。」、「（支票是誰開的？）我不知道。」
    、「（是否知道許麗雲二次住院的時間？）第一次是92年6
    月份，約住2個多禮拜，第二次我不確定，約93 年元旦附近
    ，是他兒子來接他回台中，之後，就沒有回來。」、「（92
    年12月多時，許麗雲還沒有住院？）是。」、「（平常貨是
    何人叫的？）許麗雲」、「（92年12月，許麗雲第二次住院
    之前，意識是否清楚？）是，蠻清楚的。」、「（92年12月
    這段期間，永芳米行有送三次貨到公司，知道是何人叫的？
    ）是乙○○經過老闆娘同意，乙○○叫貨。」、「（為何許
    麗雲意識清楚，卻要乙○○叫貨？）因為她那時氣力不夠，
    講話不清楚。」、「（乙○○如何和許麗雲確認？）那時許
    麗雲都在店裡，躺在後面休息，乙○○向許麗雲確認要不要
    叫貨。」、「（92年12月後叫米都是乙○○向許麗雲確認後
    才叫？）許麗雲第二次住院後，廠商都不願意出貨，應該是
    欠貨款的問題，其他的原因我不知道。」、「（你剛所說乙○○向許麗雲確認後才叫貨，這樣的次數有幾次？）第一次
    開刀的時候沒有幾次，後來許麗雲開完刀回到店，看沒有米
    ，會叫乙○○去幫忙叫貨，因為有傷口，講話傷口會痛，都
    在旁邊休息」等語（參見原審卷86至89頁）。由證人甲○○
    之證述，可知本件告訴人出貨期間，永信米行之實際負責人
    仍為許麗雲無訛，米行叫貨或付貨款之事宜，亦均由許麗雲
    指示或經許麗雲同意後所為，則被告上開辯解，即非無憑。
    另由證人甲○○所述，乙○○於許麗雲第二次住院之前，確
    曾經過許麗雲同意而向永芳輾米廠三次叫貨，與被告辯稱都
    是許麗雲叫貨云云，雖有不同。然許麗雲既仍為米行實際負
    責人，且被告叫貨既經許麗雲同意，應無擅自叫貨之可言。
    準此，被告向告訴人叫貨，尚難遽謂有何施用詐術行為。
  (2)告訴人永芳米行負責人丙○○於原審證稱：「（之前票未退
    之前，是何人叫貨？）都是許麗雲叫貨」、「（後來有其他
    人叫貨？）有，乙○○說許麗雲住院，叫他幫忙叫貨。」、
    「乙○○從92年12月開始到93年1 月叫貨，那時他還沒有付
    錢，我說要先付錢，所以他才開三張票，又是開3 月20幾號
    的票，結果票還是退票。」、「（票是開誰的名字？）這三
    張乙○○開的，以前的票是許麗雲開的」、「（票是誰拿給
    你？）是用寄的到員林，我一看又是三個月的票，我就上臺
    北找乙○○，他說一定會兌現，結果後來還是跳票」、「叫
    貨期間，我都沒有去向許麗雲求證，一直到我收到這三張票
    ，上來找乙○○時，順便去國泰醫院看許麗雲時，約是93年
    年2月7日左右，他已經插管昏迷」、「就是他一直叫貨，又
    不付錢，所以我才會週轉不靈，我說要等票兌現後，才給貨
    」云云（參見原審卷83、84頁）。依證人丙○○證述，益見
    證人甲○○及被告所述許麗雲住院，由被告叫貨等情，洵屬
    有據。且被告訂貨時既已將許麗雲住院，由被告幫忙叫貨之
    情告知丙○○，縱被告未表明其變更登記為負責人一事，尚
    不能據此推論被告即有詐欺之不法意圖。再者，丙○○若於
    買賣交易過程中有任何擔心交易風險之疑問，當立即向許麗
    雲查詢，然丙○○未注意於此，而仍經由被告叫貨後出貨予
    永信米行，堪認丙○○已評估並願意承擔交易之風險，而非
    因被告施用詐行而陷於錯誤所致。
(二)又被告先後開立予永芳碾米廠3張支票，僅第1張金額 73275
    元支票兌現，其餘金額各為20萬元之支票均未兌現等情，有
    支票號碼ＡＭ0000000號、ＡＭ0000000號之支票影本及退票
    理由單影本在卷可稽，並為被告所不否認，倘若被告自始即
    具有詐欺故意，豈有在全數收貨後，仍給付73275 元支票票
    款之理。再依臺灣銀行健行分行被告支票存款帳號00000000
    0000號票據往來明細、退票紀錄與退票理由單，被告上開支
    票帳戶自92年7月起至93年2月止，交易往來尚稱正常，於93
    年3月1日後，始因為支票存款不足而陸續發生退票，是永芳
    碾米廠於92年12月16日、12月25日、93年1月8日、1月18 日
    送貨時，被告支票存款亦未有何存款不足而不能給付貨款之
    情形，自無法遽認被告係明知無資力而故意欺騙告訴人丙○○，致丙○○陷於錯誤交付貨物。又依告訴人所提臺北縣米
    穀商業同業公會函文所載（參見552 號他字卷24頁），詠信
    米行於74年4 月核准設立，88年至90年間，由許麗敏許麗雲
    經營，91年2月7日改為張瓊引，以永信米行經營，92年4 月
    2日負責人改為賈懿薏，92年7月9 日負責人改為乙○○，益
    見該米行更改名稱及變更負責人，甚為頻繁，是被告僅屬變
    更名義人之一而已，難認係出於被告之意思所為變更負責人
    名義，蓋被告若有意橫奪許麗雲米店，何須迂迴變更他人名
    義，最後始變更為自己名義，故被告變更為米行負責人情事
    ，亦難逕為其不利認定。況若被告欲利用米店名義對外詐取
    貨物，援引原來他人為負責人名義，更易脫免責任，何須變
    更為自己名義，遺留後患。
(三)再者，民事債務當事人間，若有未依債務本旨履行給付情形
    ，依一般社會經驗而言，原因非一，其因不可歸責之事由致
    無法給付，或因合法主張抗辯事由而拒絕給付，甚至債之關
    係成立後，始行惡意遲延給付，皆有可能，非必出於自始無
    意給付之詐欺犯罪一端。故於別無積極證據之情形下，尚難
    僅以單純債務不履行之客觀狀態，即推定被告自始即有不法
    所有之意圖而逕以詐欺罪責相繩。綜上所述，本件尚難僅憑
    告訴人之指訴及被告所交付之票據事後因存款不足退票之客
    觀狀態，而認定被告乙○○於叫貨之初，即明知無支付能力
    而在主觀上有不法意圖、客觀上並施用詐術使告訴人陷於錯
    誤，而為貨物交付之詐欺犯行。此外，復查無其他積極證據
    或具體事證足認被告涉有公訴意旨所指情事，揆諸上開說明
    ，本件尚不能證明被告犯罪，原審因而為被告無罪之諭知，
    經核自無不合。
四、檢察官上訴意旨略稱：告訴人請求上訴載稱，許麗雲第一次
    住院，已變更米行負責人並交被告經營，苟被告非別有用心
    ，何以仍以許麗雲名義叫貨，且當時米行已欠許多廠商款項
    未償，惟因巳往來多年，廠商始願再送貨，並不知經營者係
    被告，則原審以當時被告支票並未退票，判決被告無罪，即
    有未合。許麗雲第二次於93年1月3日住院，米行財務已吃緊
    ，知情廠商均不送貨，遠在彰化之告訴人不知情始受騙，而
    被告所交7 萬多元支票雖有兌現，亦難證明被告未詐欺。且
    許麗雲死亡後，貨物市價高達8、9百萬元，流向何方，被告
    未說明，如非詐欺，似應返還予廠商云云，尚非顯無理由，
    而提起上訴云云。惟查，檢察官於本院聲請傳喚證人甲○○
    ，到庭證稱許麗雲先後兩次住院，第一次出院後有前往米行
    上班，有叫被告訂貨等情在卷（參見本院卷39、40頁），該
    證人雖在本院證稱許麗雲第二次住院在92年12月，與在原審
    時所證：約在93年元旦云云，有所出入，但與告訴人請求上
    訴狀所載「93年1月3日」，診斷書所載「92年6 月24日住院
    ，7月8日出院，93年1月3日住院，2月4 日出院」（參見552
    號他字卷26頁），均無重大差距，且證人復證稱要經許麗雲
    同意始能叫貨乙節，前後一致，可見本件雙方間之買賣既有
    近十年，被告要經許麗雲同意，始能叫貨，並依例開票給付
    貨款，自難遽認被告有詐欺意圖。又告訴人丙○○於本院雖
    證稱被告應有詐欺犯行，伊不認識被告云云（參見本院卷37
    、38頁），但按，告訴人指稱係以使被告受刑事訴追為目的
    ，其證詞自應以客觀證據補強，始足證明被告成立犯罪。茲
    被告自76年12月起即在詠信米行投保，此有其投保資料可憑
    （參見原審卷29頁），益見被告辯稱其在米行工作已多年，
    洵屬有據。至於被告若有訂貨後，貨物不當流向之情，屬於
    構成詐欺犯罪主要之事實，應由檢察官舉證以證明，檢察官
    上訴意旨所述「流向何方，被告未說明，如非詐欺，應返還
    予廠商」乙節，顯屬未憑證據之臆測之詞，不足憑信，併此
    敘明。此外，本案依檢察官所舉證據，並不足證明被告犯罪
    ，已如上述，檢察官提起上訴，所聲請調查證據，亦難推翻
    原判決認定之基礎，本院復認並無依職權調查何項證據之必
    要，是檢察官上訴，依上所述，核為無理由，其上訴自應予
    駁回。
據上論斷，應依刑事訴訟法第368條，判決如主文。
本案經檢察官許仲瑩到庭執行職務
中　　華　　民　　國　　94　　年　　10　　月　　31　　日
　　　　　　　　　刑事第九庭    審判長法　官  陳  祐  治
　　　　　　　　　　　　　　　　　    法　官  王  炳  梁
　　　　　　　 　 　　　　　　　　　　法　官  蔡  聰  明
以上正本證明與原本無異。
不得上訴。
                                      書記官  郭  台  發
中　　華　　民　　國　　94　　年　　10　　月　　31　　日
